【裁判字號】    89,訴,739
【裁判日期】    890831
【裁判案由】    偽造文書等
【裁判全文】
臺灣高雄地方法院刑事判決                          八十九年度訴字第七三九號
    公  訴  人  臺灣高雄地方法院檢察署檢察官
    被      告  甲○○
右列被告因偽造文書等案件，經檢察官提起公訴（八十八年度偵字第一四二四九號）
，本院判決如左：
    主  文
甲○○偽造署押，足以生損害於他人，處有期徒刑參月，如易科罰金，以佰元折算
壹日。
發票人為甲○○、金額新臺幣柒拾萬元、發票日期民國八十七年五月十一日、票號○
四七三三○號之本票壹張上偽造之「劉秋英」署押壹枚沒收之。
    事  實
一、甲○○因積欠他人債務，需款償還，乃於民國八十七年五月間，在高雄縣鳳山市
    ○○路○段二八三號，陸續三次向乙○借款，金額共新臺幣（下同）七十萬元，
    並因乙○要求甲○○簽發以其母劉秋英為背書人之本票以為擔保，甲○○乃於八
    十七年五月十一日，在高雄縣境內某處，以自己名義簽發金額七十萬元、發票日
    期八十七年五月十一日、票號○四七三三○號之本票一張，且未經其母劉秋英之
    同意，即在該本票正面偽造「劉秋英」之署押一枚後，持交乙○收執以供前開借
    款之擔保，足以生損害於劉秋英。嗣因屆期甲○○未能清償，乙○乃向劉秋英追
    償，經劉秋英否認，乙○始查悉上情。甲○○逃匿，經本院於八十九年五月三十
    一日發佈通緝，嗣於八十九年八月十一日晚上十一時三十分許為警緝獲歸案。
二、案經乙○訴請臺灣高雄地方法院檢察署檢察官偵查起訴。
    理  由
一、右揭事實，業據被告甲○○於偵審中坦承不諱（見偵查卷第十五頁反面、本院八
    十九年八月十二日訊問筆錄、本院八十九年八月二十四日審判筆錄），且據告訴
    人乙○於偵審中指訴綦詳（見偵查卷第十五頁反面、本院八十九年四月二十日、
    八十九年八月二十四日審判筆錄），並經證人即被告之母劉秋英於偵審時述明在
    卷（見偵查卷第十五頁反面、本院八十九年四月二十日審判筆錄），復有被告偽
    造「劉秋英」署押一枚之發票人為甲○○、金額七十萬元、發票日期八十七年五
    月十一日、票號○四七三三○號之本票影本一張附卷可資佐證。本件事證明確，
    被告犯行堪以認定。
二、核被告所為，係犯刑法第二百十七條第一項之偽造署押罪。審酌被告雖為借款而
    偽造其母署押，足生損害於其母劉秋英，然其僅意在順利借款使用，並無其他不
    法所有之意，且並無前科，有臺灣高等法院被告全國前案紀錄表一件附卷可稽，
    素行尚佳，及犯後坦承犯行，態度良好等一切情狀，量處如主文所示之刑，並諭
    知易科罰金之折算標準。至發票人為甲○○、金額七十萬元、發票日期八十七年
    五月十一日、票號○四七三三○號之本票一張上偽造之「劉秋英」署押一枚，爰
    依刑法第二百十九條規定，併予宣告沒收之。
三、公訴意旨另以被告尚涉刑法第二百十六條、第二百十條之行使偽造私文書罪、同
    法第三百三十九條第一項詐欺取財罪云云。然按背書由背書人在本票之背面或其
    黏單上為之，票據法第一百二十四條、第三十一條第一項定有明文。又背書為要
    式行為，背書人非在票據之背面或其黏單上為之，並由背書人簽名或蓋章，不生
    背書效力（最高法院五十九年臺上字第四三三號判例參照）。查被告係以背書供
    擔保之意而偽造其母劉秋英之署押於上開本票之情，固據被告、告訴人分別於本
    院審理時供明、陳明在卷（見本院八十九年八月二十四日審判筆錄），然上開本
    票上被告所偽造之「劉秋英」署押一枚係在該本票之正面一節，亦有上開本票影
    本附卷可稽，揆諸前揭票據法規定，縱被告係以背書之意偽造上開劉秋英署押，
    亦難認係該本票之背書行為，自無從憑以推論被告犯有偽造、行使私文書之犯行
    。次按刑法第三百三十九條第一項詐欺罪之成立，以意圖為自己或第三人不法所
    有，以詐術使人將本人或第三人之物交付為要件（最高法院四十六年臺上字第二
    六○號判例參照）。查被告係陸續三次向告訴人乙○借得上開款項，上開本票係
    被告向告訴人第三次借款時，告訴人才要求被告簽發以供擔保等情，已據告訴人
    乙○於本院審理時供明在卷（見本院八十九年八月二十四日審判筆錄），而被告
    屆期雖未能償還上開借款，惟已於八十七年間即提供其所有之土地移轉登記予告
    訴人以為該等借款之擔保，亦據被告於本院審理時供承甚明（見本院八十九年八
    月二十四日審判筆錄），且為告訴人所不爭執（見本院八十九年八月二十四日審
    判筆錄），苟被告自始有不法所有之意圖，既已借得該等款項，自無再簽發上開
    本票交告訴人收執，並於屆期後、告訴人催討時，將其所有之土地移轉登記予告
    訴人供擔保之必要，況債務人未依債務本旨履行給付者，依一般社會經驗而言，
    原因非一，其因不可歸責之事由無法給付，或因合法主張抗辯事由而拒絕給付，
    甚至債之關係成立後，始行惡意遲延給付，皆有可能，非必出於自始無意給付之
    詐欺犯罪一端，尚難以單純債務不履行之狀態，即推定其自始即有不法所有之意
    圖，且係施用詐術，逕認應以詐欺罪責相繩。此外復查無其他積極證據足資認定
    被告有公訴人所指之行使偽造私文書、詐欺取財犯行，原應為無罪之諭知，惟公
    訴意旨認此部分與前開有罪部分分別係吸收關係之實質上一罪、牽連關係之裁判
    上一罪，爰不另為無罪之諭知，併此敘明。
據上論斷，應依刑事訴訟法第二百九十九條第一項前段、刑法第二百十七條第一項、
第四十一條、第二百十九條，罰金罰款提高標準條例第一條前段、第二條，判決如主
文。
中      華      民      國      八十九    年    八      月    三十一    日
                                  臺灣高雄地方法院刑事庭
                                      法  官  李麗珠
右正本證明與原本無異。
如不服本判決，應於判決送達後十日內，向本院提出上訴狀。
                                      書記官  簡鴻雅
中      華      民      國      八十九    年    八      月    三十一    日
附錄本案判決論罪科刑法條：
刑法第二百十七條第一項：
偽造印章、印文或署押，足以生損害於公眾或他人者，處三年以下有期徒刑。


司法院資訊處製作；財團法人民間司法改革基金會備份。
